【裁判字號】    94,重上更(一),12
【裁判日期】    950815
【裁判案由】    損害賠償
【裁判全文】
臺灣高等法院民事判決              94年度重上更(一)字第12號
上  訴  人  甲○○
            戊○○
            己○○
            庚○○
            丙○○
            丁○○
            （上6人兼李王彩鳳之承受訴訟人）
            辛○○
共      同
訴訟代理人  鄭洋一律師
複代理  人  曾紀穎律師
            李文欽律師
            癸○○
被上訴  人  景新育樂事業股份有限公司
法定代理人  壬○○
訴訟代理人  賴盛星律師
複代理  人  何淑媛律師
上列當事人間請求損害賠償事件，上訴人對於中華民國91年 6月
13日臺灣士林地方法院90年度重訴字第 427號第一審判決提起上
訴，經本院於95年8月1日言詞辯論終結，判決如下：
    主  文
原判決關於駁回上訴人後開第 2項之訴部分，及該部分假執行之
聲請，並訴訟費用之裁判除確定部分外，均廢棄。
被上訴人應給付上訴人新台幣玖佰伍拾肆萬陸仟零貳元，及自95
年 8月16日起，至清償日止，按週年利率5%計算之利息。
其餘上訴駁回。
第一、二審及發回前第三審訴訟費用除確定部分外，由被上訴人
負擔49%，餘由上訴人負擔。
本判決命被上訴人給付部分，於上訴人以新台幣佰壹拾玖萬元
或同面額之台北銀行可轉讓定期存單為被上訴人預供擔保後得假
執行，但被上訴人如於假執行程序實施前以新台幣玖佰伍拾肆萬
陸仟零貳元為上訴人預供擔保，得免為假執行。
    事實及理由
一、上訴人上訴聲明，本金部分由新台幣（下同）由19,302,113
    元（見本院93年重上更1第126號卷第18頁）擴張為26,784,9
    57元（見本院94年重上更 1第12號卷第93頁，下稱本院卷）
    ，又減縮為自85年12月16日起至91年 2月28日止之不當得利
    19,302,113元（見本院卷第230、234頁），核與民事訴訟法
    第446條第 1項、第255條第1項第3款規定相符，應予准許。
    又「按原告於本案經終局判決後，於上級審減縮其應受判決
    事項之聲明，實質上與訴之撤回無異，依民事訴訟法第 263
    條第 2項規定，就該減縮部分，不得復提起同一之訴，自亦
    不得復擴張該部分應受判決事項之聲明」，最高法院94年台
    上字第2185號判決參照。上訴人利息部分，上訴聲明請求如
    附表一所示按年息5%計算（見本院93年重上更1第126號卷第
    18頁），嗣減縮為自94年9月9日民事聲請狀繕本送達翌日起
    至土地交還日止按年息5%計算（見本院卷第 230頁）；又再
    擴張為請求如附表一所示按年息5%計算（見本院93年重上更
    1第126號卷第18頁），其減縮後再擴張為不合法，故利息部
    分仍以「自94年9月9日民事聲請狀繕本送達翌日起至土地交
    還日止按年息5%」為準。
二、上訴人起訴主張：上訴人之被繼承人李江河於民國（下同）
    81年12月22日，將其所有坐落台北市○○區○○段2小段915
    地號，地目旱之土地（下稱系爭土地）以新台幣（下同）16
     ,448,000 元之價金，出賣予訴外人壬○○，並交付系爭土
    地，壬○○則轉交予被上訴人使用。李江河於84年間死亡，
    上訴人為其繼承人，嗣壬○○及被上訴人於85年間訴請上訴
    人移轉系爭土地所有權予被上訴人，經最高法院89年台上字
    第2737號判決（下稱另案確定判決）系爭土地之買賣因承受
    人無自耕能力，違反法律規定而自始無效，上訴人毋庸移轉
    系爭土地所有權予被上訴人確定，足見被上訴人係無權占有
    系爭土地而受有利益，被上訴人應返還自85年12月16日至91
    年 2月28日止，所受之租金利益或賠償上訴人所受相當於租
    金之損害，計19,132,113元。又李江河死亡後，因被上訴人
    將系爭土地闢建為營業用之高爾夫球練習場，致上訴人無法
    依稅法規定，自遺產中扣除系爭農業用地，於86年5月1日多
    繳遺產稅 4,467,023元，其係被上訴人法定代理人壬○○簽
    訂系爭土地買賣契約時明知被上訴人無自耕能力而指定其為
    移轉登記名義人所致，上訴人得依民法第184條第1項、第28
    條之規定，請求被上訴人賠償上述財產損失，爰依不當得利
    及侵權行為法律關係，求為命被上訴人給付上訴人2,359,91
    36元，及其中 4,467,023元自86年5月2日起，其餘部分自附
    表一所示日期起，均加計法定遲延利息之判決（本件上訴人
    請求被上訴人給付超過19,132,113元本息部分，經最高法院
    駁回上訴人之上訴確定，本院僅就最高法院發回19,132,113
    元本息範圍審理）。
三、被上訴人則以：李江河於80年 8月31日出具系爭土地使用同
    意書後，被上訴人始進行整地，並向主管機關申請備查，縱
    嗣後壬○○與李江河所簽訂之土地買賣契約無效，被上訴人
    亦非無權占有。況被上訴人實際占有系爭土地面積僅1532.3
     9平方公尺，復屬於行水區，利用價值低，上訴人以系爭土
    地全部面積4612平方公尺及公告現值為依據，請求不當得利
    ，並無理由。另被上訴人曾給付李江河系爭土地價金16,448
     ,000 元，系爭買賣契約既屬無效，李江河即無受領該價金
    之法律上原因，上訴人為其繼承人，自應負返還價金並附加
    利息予被上訴人之義務。如被上訴人確應給付相當於租金之
    利益或賠償損害，被上訴人主張以上述利息債權抵銷等語，
    資為抗辯。
四、原審對於上訴人之請求，判決上訴人全部敗訴，上訴人聲明
    不服，提起上訴，求為：(一)原判決關於駁回後開第 2項聲明
    暨假執行之聲請均廢棄。(二)上開廢棄部分，被上訴人應給付
    上訴人19,132,113元及依附表一所示利息，暨願供擔保請准
    宣告假執行。被上訴人則求為判決駁回上訴，如受不利益之
    判決，願供擔保請准免為假執行。
五、經查，上訴人之被繼承人李江河於81年12月22日出賣系爭土
    地予壬○○之買賣契約因違反耕者有其田條例第28條規定而
    無效，經最高法院89年度台上字第2737號判決確定在案等事
    實，為兩造所不爭，並有判決書影本一份可參（見原審卷第
    19至22頁），堪信為真。
六、上訴人主張：上訴人之被繼承人李江河於訂約之初將土地先
    交付買受人壬○○使用，壬○○再交被上訴人使用，系爭土
    地買賣契約既自始無效，被上訴人使用系爭土地即屬自始無
    權占有等語，惟為被上訴人所否認。並抗辯：李江河係於80
    年 8月31日將系爭土地交付被上訴人進行整地云云，並提出
    土地使用同意書為證（見原審卷第225、248頁）。經查：
  (一)證人即辦理系爭土地買賣之代書乙○○於本院前審證稱：「
    壬○○與李江河先談妥，請伊辦理訂約事宜，當時已有設立
    高爾夫球場之事情，但尚未申請好，系爭土地使用同意書上
    簽名係伊所為，乃因李江河已收取系爭土地買賣之訂金，交
    付印章乙枚予伊，李江河因認土地綠化對其有利，故同意出
    具，應係壬○○要求而為之，當時是現況點交」等語（見本
    院前審卷第129至132頁）。惟查：土地使用同意書出具之時
    間為80年 8月31日，有該同意書影本可證（見本院93年重上
    更1第126號卷第43頁）。而李江河各於81年12月21日受領60
    0萬元，82年3月31日受領5,448,000元，82年6月30日受領50
    0萬元，為兩造所不爭（見本院卷第222頁），並有支票影本
    可證。除前開款項外，壬○○並未給付其他款項，故李江河
    不可能於81年12月21日受領第1期款600萬元時出具土地使用
    同意書。證人乙○○於本院另證稱：記不起來李江河出具土
    地使用同意書時有無收受任何金錢等語（見本院卷第36頁）
    ，故乙○○於本院前審之證詞有瑕疵，並不足採。
  (二)證人許晉嘉證稱：因伊係聲請設立系爭高爾夫球場之部分土
    地所有人，被上訴人請伊代表去申請設立，因是否核准，當
    時並無把握，故被上訴人告知先以個人名義申請，辦好之後
    ，再由被上訴人向地主承租。伊記得大家均有同意系爭土地
    承租予被上訴人，被上訴人確有以伊名義取得李江河之同意
    書，至於李江河為何用買賣方式為之則不知情，被上訴人當
    時曾告知整地綠化後可蓋高爾夫球場或網球場，且整地綠化
    與興建設施是同時等語（見本院前審卷第104至107頁）。經
    本院前審向台北市政府工務局調閱相關文件，系爭土地確曾
    於80年間由訴外人許晉嘉申請整地綠化，作為高爾夫練習球
    場使用，李江河亦出具土地使用同意書等情，有該局91年 5
    月21日北市工養字第 09131162900號函及該局81年度府工養
    字第81073445號案卷影本可稽（見原審卷第172頁至225頁、
    237頁至249頁）。
  (三)綜上，李江河縱使曾出具土地使用同意書，其同意之對象亦
    係許晉嘉，而非被上訴人。李江河與壬○○間之土地買賣契
    約既然無效，被上訴人占有系爭土地，自屬無權占有。
七、按「無法律上之原因而受利益，致他人受損害者，應返還其
    利益。雖有法律上之原因，而其後已不存在者，亦同」，民
    法第179條定有明文。經查：
  (一)上訴人請求自85年12月16日起至91年 2月28日止，按土地公
    告地價年息14%計算之不當得利等語（見本院卷第234頁）。
    查：李江河將全部土地4612平方公尺（即 1395.13坪）交付
    壬○○，壬○○將全部之土地交付被上訴人，故被上訴人占
    用之面積為1395.13坪，而非被上訴人抗辯之1532.39平方公
    尺（即463.54坪）。本件送請台灣大華不動產估價師事務所
    鑑定，該所鑑定之價格如附表二所示（見本院卷第 171頁）
    。上訴人雖主張：鑑定人鑑定時未至現場了解，僅依空照圖
    及地籍圖騰本，認定本件之月租金少於青鳥高爾夫球場，且
    每年調整之月租金不及1%，自不足採云云。被上訴人則主張
    ：青鳥高爾夫球場地勢較高，鑑定人未至現場，即以青鳥高
    爾夫球場之租金為比較標準，自不足採；被上訴人有提出資
    料供鑑定人參考，鑑定人未敘明不採理由；青鳥高爾夫球場
    之土地已開發，本件土地係未開發，兩者條件不同等語。惟
    查鑑定人張義權陳述：「我是臺灣大華不動產估價師事務所
    所長，本件估價報告書是我鑑定的；作本件鑑定報告時有到
    過現場；作估價的時候我們有蒐集3件樣本，但是採用1件。
    報告書28頁有記載 3個比較的標的。在鑑定的時候我們沒有
    和兩造當事人接觸，被上訴人所提資料是鑑定完後才提出的
    。我是用青鳥高爾夫球場做比較標準，我有到青鳥高爾夫球
    場看過，它就在景新育樂公司的隔壁。我認為被上訴人提出
    的資料，我們很難去求證他的客觀性和正確性。所以我還是
    用我的資料」；「本件和青鳥的高爾夫球場都是在堤防外的
    行水區，高度縱有差別但都是水利局洪水淹水時候的行水區
    ，所以兩個價值不會有差別。我們是到青鳥高爾夫球場訪查
    問來的租金價格，是我們事務所估價師古健輝去詢問的。當
    時只是問土地租多少，他們就告訴我（們）價格」等語（見
    本院卷第196、197頁）。鑑定人既曾到現場訪查，本其專業
    判斷之認定，自無瑕疵。本院審酌系爭土地位於行水區，並
    有遇雨淹水現象，鄰近並無其他重大設施，現供作高爾夫球
    場練習場使用，附近有青鳥高爾夫球場練習場等情，有照片
    可證（見原審卷第44頁至第47頁、本院卷第63頁、76頁至第
    78頁、88頁、估價報告書）；被上訴人亦自陳附近沒有公車
    到達等語（見本院卷第55頁）；及上訴人所受損害、被上訴
    人所受利益及周圍環境繁榮程度等情，台灣大華不動產估價
    師事務所鑑定之價格相當，足堪採信。證人蕭金彬雖證稱：
    「我以前是青鳥高爾夫球場的負責人。約是在民國83、84年
    間任負責人，做了 7年就離開了。青鳥高爾夫球場的土地是
    承租的，我們承租的部分有土地的契約和設備的契約，是分
    開計算的。土地的租約因為我離開公司我已經沒有了。土地
    的部分租金多少記不得了。現在要拿到土地租約有困難。我
    是向已經經營 2年多的前手頂過來的，要支付包括土地、設
    備、客戶的租金」等語（見本院卷第 197頁）。證人蕭金彬
    既記不清土地之租金價格，亦無書面租約資料云云，自無從
    否定前開估價報告書之正確性，被上訴人請求委託其他機構
    鑑定，自無必要。上訴人自85年12月16日至91年 2月28日得
    請求之不當得利，如附表二所示，共13,583,684元（元以下
    均四捨五入）。上訴人係於90年8月8日請求相當租金之不當
    得利，有起訴狀可證（見原審卷第7頁），未逾5年，不生消
    滅時效問題。又上訴人得請求相當租金不當得利之遲延利息
    （最高法院23年上字第3087號判例參照），上訴人請求自民
    事聲請狀繕本送達翌日即94年 9月16日起至清償日止之遲延
    利息，自屬有據。超過部分，上訴人不論係依不當得利或侵
    權行為之法律關係，均不得請求。該已到期之遲延利息即94
    年9月16日至宣判日即95年8月15日止，按年息5%計算之利息
    ，如附表二所示，共622,585元。
  (二)被上訴人主張以前開債權16,448,000元其81年12月22日起至
    95年 7月31日止之利息抵銷等語（見本院卷第222、229頁）
    。查：
    (1)系爭土地買賣契約無效，已如前述，上訴人應返還不當得
      利16,448,000元予壬○○，壬○○將該債權讓與被上訴人
      ，並以93年12月15日之民事準備狀通知上訴人，有債權讓
      與契約及民事準備狀可證（見本院93年重上更1第126號卷
      第40、44頁）。上訴人主張該債權讓與係通謀虛偽意思表
      示云云，惟未舉證以實其說，自不足採。上訴人雖主張：
      訴外人壬○○所給付價金16,448,000元，其給付時明知無
      給付之義務（契約無效）且為不法原因之給付（違反禁止
      規定），不得請求返還云云，惟並無證據證明壬○○給付
      價金時明知系爭土地買賣契約無效；且壬○○給付價金係
      基於買賣契約而給付，並未違反公共秩序或善良風俗，亦
      非不法原因，故上訴人主張：壬○○不得請求返還價金云
      云，並不足取。
    (2)李江河於81年12月21日受領600萬元，於82年3月31日受領
      5,448,000元，於82年 6月30日受領500萬元，已如前述。
      前開最高法院89年度台上字第2737號所有權移轉登記事件
      於89年12月 1日判決，有判決書可證（見原審卷第19頁至
      第21頁），上訴人並非熟習法律之人，不知系爭土地買賣
      契約無效，應自最高法院判決日即89年12月 1日始確知系
      爭契約無效，依民法第182條第2項規定，自該日起應附加
      利息，被上訴人自89年12月1日起至95年7月31日止，得按
      年息5%請求如附表二所示，共4,660,267元利息。
    (3)按「二人互負債務，而其給付種類相同，並均屆清償期者
     ，各得以其債務，與他方之債務，互為抵銷」，民法第334
      條第1項前段定有明文。上訴人雖主張利息5年之時效抗辯
      云云。惟查：被上訴人得請求之利息係自89年12月 1日起
      算，而被上訴人於90年 8月30日以答辯狀主張抵銷，有答
      辯狀可證（見原審卷第37頁），尚未逾 5年之時效期間。
      被上訴人之債權4,660,267元，應先抵銷利息債務622,585
      元（民法第323條參照），尚餘4,037,682元（4,660,267-
       622,585）。上訴人之本金債權為13,583,684元，被上訴
      人以4,037,682元抵銷後，被上訴人尚應給付上訴人9,546
       ,002 元（13,583,684-4,037,682）。從而，上訴人請求
      被上訴人給付9,546,002元，及自95年8月16日起，至清償
      日止，按週年利率5%計算之利息，自屬有據。
八、綜上所述，上訴人主張依侵權行為及不當得利法律關係，請
    求被上訴人給付9,546,002元，及自95年8月16日起，至清償
    日止，按週年利率5%計算之利息，為有理由，應予准許。逾
    此部分，為無理由，應予駁回。又，上訴人勝訴部分，兩造
    分別陳明願供擔保為准、免假執行之宣告，經核於法並無不
    合，爰分別酌定相當擔保金額准許之。至於上訴人敗訴部分
    ，其假執行之聲請失所附麗，應併予駁回。原審就上開應准
    許部分（ 9,546,002元），為上訴敗訴之判決，並駁回其假
    執行之聲請，尚有未洽，上訴意旨求予廢棄改判，為有理由
    ，爰由本院予以廢棄改判如主文第 2項所示，並依聲請為附
    條件之准、免假執行之宣告。至於上訴人之請求不應准許部
    分（19,302,113元-9,546,002元），原判決為上訴人敗訴之
    判決，並駁回其假執行之聲請，經核於法並無不合，上訴意
    旨求予廢棄改判，為無理由，應駁回其上訴。
九、本件事證已臻明確，兩造其餘攻擊、防禦方法及未經援用之
    證據，經本院審酌後認對判決結果不生影響，爰不一一論列
    ，附此敘明。
十、據上論結，本件上訴為一部有理由，一部無理由，依民事訴
    訟法第450條、第449條第1項、第79條但書、第463條、第39
    0條第2項、第392條，判決如主文。
中    華    民    國    95    年    8    月    15    日
                    民事第十一庭
                        審判長法  官  鄭雅萍
                              法  官  薛中興
                              法  官  林恩山
正本係照原本作成。
如不服本判決，應於收受送達後20日內向本院提出上訴書狀，其
未表明上訴理由者，應於提出上訴後20日內向本院補提理由書狀
（均須按他造當事人之人數附繕本）上訴時應提出委任律師或具
有律師資格之人之委任狀；委任有律師資格者，另應附具律師資
格證書及釋明委任人與受任人有民事訴訟法第466條之一第一項
但書或第二項（詳附註）所定關係之釋明文書影本。
中    華    民    國    95    年    8     月    17    日
                              書記官  周淑靜
附註：
民事訴訟法第四百六十六條之一（第一項、第二項）：
對於第二審判決上訴，上訴人應委任律師為訴訟代理人。但上訴
人或其他法定代理人具有律師資格者，不在此限。
上訴人之配偶、三親等內之血親、二親等內之姻親，或上訴人為
法人、中央或地方機關時，其所屬專任人員具有律師資格並經法
院認為適當者，亦得為第三審訴訟代理人。
~FO
附表一：
┌──────┬────┬──────────────┐
│            │租金    │利息（起迄日如下）          │
├──────┼────┼──────────────┤
│85.12.16～  │69180   │自民國86年1月1日起至清償日止│
│85.12.31租金│        │按年利率5％計算             │
│（半個月）  │        │                            │
├──────┼────┼──────────────┤
│86全年度租金│0000000 │自民國87年1月1日起至清償日止│
│            │        │按年利率5％計算             │
├──────┼────┼──────────────┤
│87全年度租金│0000000 │自民國88年1月1日起至清償日止│
│            │        │按年利率5％計算             │
├──────┼────┼──────────────┤
│88全年度租金│0000000 │自民國89年1月1日起至清償日止│
│            │        │按年利率5％計算             │
├──────┼────┼──────────────┤
│89全年度租金│0000000 │自民國90年1月1日起至清償日止│
│            │        │按年利率5％計算             │
├──────┼────┼──────────────┤
│90.1.1～90.7│0000000 │自民國90年8月1日起至清償日止│
│.31（共7個月│        │按年利率5％計算             │
│）          │        │                            │
└──────┴────┴──────────────┘
附表二：
１、上訴人得請求相當於租金之不當得利
(1)本金
┌─────┬────┬─────┬──┬──────┐
│請求期間  │每月租金│面積（坪）│月數│     金 額  │
│          │（坪）  │          │    │            │
├─────┼────┼─────┼──┼──────┤
│85.12.16～│151     │1395.13   │12  │0000000     │
│86.12.15  │        │          │    │            │
├─────┼────┼─────┼──┼──────┤
│86.12.16～│151     │1395.13   │12  │0000000     │
│87.12.15  │        │          │    │            │
├─────┼────┼─────┼──┼──────┤
│87.12.16～│153     │1395.13   │12  │0000000     │
│88.12.15  │        │          │    │            │
├─────┼────┼─────┼──┼──────┤
│88.12.16～│154     │1395.13   │12  │0000000     │
│89.12.15  │        │          │    │            │
├─────┼────┼─────┼──┼──────┤
│89.12.16～│156     │1395.13   │12  │0000000     │
│90.12.15  │        │          │    │            │
├─────┼────┼─────┼──┼──────┤
│90.12.16～│159     │1395.13   │3.5 │776390      │
│91.2.28   │        │          │    │            │
├─────┼────┼─────┼──┼──────┤
│總      計│        │          │    │00000000    │
└─────┴────┴─────┴──┴──────┘
(2)利息
┌─────┬──────┬───┬──┬──────┐
│請求期間  │本金        │利 率 │月數│利息金額    │
│          │            │      │    │            │
├─────┼──────┼───┼──┼──────┤
│94.09.16～│00000000    │5％   │11月│622585      │
│95.08.15  │            │      │    │            │
└─────┴──────┴───┴──┴──────┘
２、被上訴人得主張抵銷之利息
┌─────┬────┬──┬─────┬──────┐
│請求期間  │受領本金│利率│月（日）數│ 利息金額   │
├─────┼────┼──┼─────┼──────┤
│89.12.01  │00000000│5％ │5年8月    │0000000     │
│～        │        │    │          │            │
│95.07.31  │        │    │          │            │
├─────┼────┼──┼─────┼──────┤
│總計      │        │    │          │0000000     │
└─────┴────┴──┴─────┴──────┘


司法院資訊處製作；財團法人民間司法改革基金會備份。
